【裁判字號】    97,簡上,214
【裁判日期】    971029
【裁判案由】    清償借款
【裁判全文】
臺灣高雄地方法院民事判決             97年度簡上字第214號
上  訴  人  丙○○
被上訴人    國泰世華商業銀行股份有限公司
法定代理人  甲○○
訴訟代理人  乙○○
上列當事人間請求清償借款事件，上訴人對於中華民國97年5 月
20日本院高雄簡易庭97年度雄簡字第2473號簡易民事判決提起上
訴，本院於97年10月15日言詞辯論終結，判決如下：
    主      文
上訴駁回。
第二審訴訟費用由上訴人負擔
    事  實  及  理  由
一、被上訴人係由原臺灣第一信託投資股份有限公司變更為匯通
    商業銀行股份有限公司，匯通商業銀行股份有限公司嗣於民
    國91年6 月3 日變更為國泰商業銀行股份有限公司，國泰商
    業銀行股份有限公司於92年6 月26日經財政部核准正式與世
    華聯合商業銀行股份有限公司合併，國泰商業銀行股份有限
    公司為消滅銀行，世華聯合商業銀行股份有限公司為存續銀
    行，並於同年10月27日更名為國泰世華商業銀行股份有限公
    司等情，有財政部92年6 月26日臺財融(二)字第0920028794號
    函及公司變更登記表各乙份在卷可稽，是以原國泰商業銀行
    股份有限公司及世華聯合商業銀行股份有限公司之權利義務
    關係由被上訴人依公司法第75條規定概括承受，合先敘明。
二、被上訴人起訴主張：上訴人自民國90年10月25日、94年3 月
    1 日與伊成立信用卡使用契約，申請卡號0000000000000000
    號、0000000000000000號信用卡（下稱系爭信用卡）使用，
    ，約定上訴人領用系爭信用卡後，即於各特約商店記帳消費
    ，依約每月應依消費明細月結單所載日期繳納最低金額，如
    未依約繳納時，應按年息19.7% 計算利息，並約定如未按期
    繳納應繳款項時，則全部債務視為到期，且應支付違約金。
    詎上訴人於使用信用卡消費後，計至96年12月23日止，共積
    欠本金新臺幣（下同）162,970 元、利息9,543 元、違約金
    8, 139元，爰依爰依信用卡契約之法律關係，提起本訴。上
    訴人於二審時僅爭執利息之計算違反消費者保護法（下稱消
    保法）第12條即民法第247 條之等規定而無效，惟伊與上訴
    人間關於利息之計算，已由伊依消保法第13條之規定記載於
    定型化契約中，並已向消費者即上訴人明示其內容，故伊與
    上訴人間之約定契約條款已具備消保法第13條之要件，成為
    契約之內容，上訴人應受其拘束，是依兩造信用卡使用契約
    約定條款第15條，上訴人應受約定利息之拘束，上開約定並
    無民法第247 條之一各款所述有顯失公平之情形，伊依上開
    信用卡申請書及約定條款約定，以年息19.7% 計付遲延利息
    ，並未過高。爰依爰依信用卡契約之法律關係，聲明請求上
    訴人給付給付180,652 元，及其中162,970 元自96年12月24
    日起至清償日止，按年息19.7% 計算之利息。
三、上訴人則以：被上訴人計算利息及遲延利息之約定，係屬定
    型化契約條款，上訴人無選擇餘地，且關於循環利息之約定
    ，高達19.7% ，依消費者保護法第12條及民法第247 條之1
    規定，應屬無效，伊並無給付該部分款項之義務，且伊已申
    請債務更生等語，資為抗辯。
四、原審經審理結果，准被上訴人全部請求。上訴人就敗訴部分
    提起上訴，並於本院聲明：(一)原判決關於命上訴人給付金額
    超過10萬元本金及利息部分均廢棄。(二)上開廢棄部分，被上
    訴人在第一審之訴駁回。(三)第一、二審訴訟費用由被上訴人
    負擔。被上訴人則聲明：(一)上訴駁回。(二)第二審訴訟費用由
    上訴人負擔。
五、兩造不爭執事項：
  (一)上訴人有申請被上訴人所發行之系爭信用卡使用。有信用卡
    申請書及信用卡約定條款在卷可稽。
  (二)上訴人至96年12月23日止，共積欠被上訴人本金162,970 元
    、利息9,543 元、違約金8,139 元等情，業據被上訴人提出
    信用卡消費帳款債權明細報表為證，且為上訴人於言詞辯論
    時所不爭執（見本院卷第44頁），自堪信屬真實。
六、兩造之爭點及論述：
    兩造於90年10月25日、94年3月1日簽訂信用卡使用契約，由
    上訴人領得被上訴人之系爭信用卡使用，然上訴人至96年12
    月23日止，共積欠被上訴人本金162,970 元未清償；而依據
    上開信用卡申請書及約定條款第15條第1 、3 項約定，循環
    利息之計算，係將每筆得計入循環信用本金之帳款，自該筆
    帳款入款日起，以年息19.7% 計算至該筆帳款結清之日止，
    另逾期清償者，除依上開約定計付循環信用利息外，並繳付
    違約金等情，此有被上訴人提出信用卡申請書及約定條款等
    件足證，且為上訴人於本院言詞辯論時所不爭執，自堪信為
    真實。上訴人雖辯稱：被上訴人計算利息及遲延利息之約定
    ，係屬定型化契約條款，上訴人無選擇餘地，且關於循環利
    息之約定，高達19.7% ，依消費者保護法第12條及民法第24
    7 條之1 規定，應屬無效等語，故本件主要爭點為：上訴人
    以利息約款係屬無效之抗辯是否可採。經查：
  (一)依兩造不爭執真正之系爭信用卡申請書觀之，系爭卡號0000
    000000000000號信用卡申請書正面關於「請您簽名同意下列
    聲明」（特別放大字體）欄內第一點已記載：「茲保證所附
    各項資料及申請書上所載之內容真實無訛，並已充分瞭解本
    信用卡所列之信用卡注意事項內容，及願遵守隨卡附上之『
    世華銀行信用卡約定條款』各項條款之約定。」等字；另系
    爭卡號0000000000000000號信用卡申請書正面關於「同意事
    項聲明」欄內第七點已記載：「申請人己經貴行提供必要的
    審閱期限，審閱上開聲明事項、申請書背面之注意事項及信
    用卡約定條款並同意遵守之。」等字；而系爭信用卡之申請
    書背面之信用卡約定條款第15條第1 、3 、4 項約定，持卡
    人得選擇以循環信用方式繳款，於當期繳款截止日前將低應
    繳金額以上款項繳付貴行，．．。持卡人就剩餘未付款項得
    延後付款，並依第三項計付循環信用利息，．．。各筆循環
    信用利息之計算，係將每筆得計入循環信用本金之帳款，自
    各筆帳款入款日起，該帳款之餘額以年息19.7% ，按日計算
    至該筆帳款結清之日止；並同意貴行得依本約款收取違約金
    或催收費用。而上開約定復經上訴人於申請系爭信用卡時確
    認無誤後，始分別於該申請書內之「正卡申請人親筆中文簽
    名」、「申請人親筆中文簽名」欄親自簽名乙節，有信用卡
    申請書影本、約定條款各1 份足稽（見本院原審卷第9 至11
    頁）。並參酌上訴人於申請本件信用卡時，上訴人當時年齡
    已三十餘歲，並係任職於電子公司之技術員，有上開申請書
    足參，足見上訴人當時具有相當之智識，是其於申請書申請
    人簽名欄內簽名時，應已審閱並知悉信用卡消費款項之遲延
    利息係以年息19.7% 計付之約定條款。且上訴人既於簽署契
    約前，均得隨意審閱或向承辦人員詢問，以決定是否辦理，
    縱係屬定型化契約條款，上訴人非無選擇餘地至明。且被上
    訴人已依消保法第13條之規定將利息之約定記載於定型化契
    約中，並已向消費者即上訴人明示其內容，故伊與上訴人間
    之約定契約條款已具備消保法第13條之要件，成為契約之內
    容，上訴人自應受其拘束。上訴人主張無選擇之餘地，難謂
    可採。
  (二)上訴人雖又辯稱本件利息過高等語，惟按消費者保護法第12
    條及民法第247條之1條規定，固有對定型化約款因違反誠信
    原則而顯失公平等情時，部分約款應無效者予以規範，然定
    型化契約條款僅在發生顯失公平之情形時，法律始定有此予
    以調整彌補弱勢一方並達衡平之機制，於該當法律規定之要
    件時，使該部分約定因而無效，並非一旦使用定型化契約條
    款即有對消費者明顯不利或違反誠信原則之結果。本件關於
    被上訴人使用循環計息方式或逾期未清償而應給付遲延利息
    之利率，所根據之上開信用卡約定條款雖屬定型化契約條款
    ，但參諸信用卡申請及核發之實際狀況，發卡銀行係在審核
    正卡申請人個人信用情況，認已符合標準時即予以核發，在
    信用卡使用人無須提供任何擔保，即可在卡片有效期間內取
    得一定信用額度之情況下，遇信用卡使用人僅清償部分帳款
    甚或發生逾期未清償等違約情事時，發卡銀行請求信用卡使
    用人須以高於一般擔保放款利率之約定利率計付循環利息、
    遲延利息等，考諸上開情事發生時亦顯示該信用卡使用人之
    個人信用風險已屬較高，發卡銀行為此收取較高利率計付之
    金額，當無不合理處。雖然民法第203 條有關於應付利息之
    債務，其利率未經約定，亦無法律可據者，年息為5%之規定
    ，惟以此得適用該年息5%者，仍須在無約定或其他法定利率
    時為限，若當事人基於雙方之債務情況及個人能負擔之風險
    等另為適當約定，只要在未違反民法第205 條最高利率年息
    20% 限制之情形下，仍屬適法。是上訴人所稱兩造上開約定
    利率過高，應回歸年利率百分之五計息等語，已屬無據；況
    兩造之上開約定利率有無過高情形，上訴人於申辦時及申辦
    後，隨時有與其他發卡銀行之條件加以比較、選擇之機會，
    其既仍決意與被上訴人締約，甚而繼續使用循環計息方式，
    且有逾期清償情形，有信用卡消費帳款債權明細表等件在卷
    可稽，亦難認此有何顯失公平之情形，是上訴人抗辯利息約
    款有消保法第12條及民法第247 條之1 之情形，係屬無效等
    詞，均無足採。
  (三)至上訴人雖辯稱其已向本院提出更生程序之聲請云云。惟按
    法院裁定開始更生程序後，對於債務人不得開始或繼續訴訟
    及強制執行程序，消費者債務清理條例第48條第2 項前段固
    定有明文，是於法院裁定開始更生程序前，並無訴訟程序停
    止，或債權人（被上訴人）非依更生程序不得行使其權利之
    問題，上訴人既未經法院裁定開始更生程序，本院自仍得就
    被上訴人之請求為裁判，亦併指明。
七、綜上所述，被上訴人請求上訴人應給付180,652 元，及其中
    1 62,970元自96年12月24日起至清償日止，按年息19.7% 計
    算之利息，為有理由，應予准許。原審判命上訴人如數給付
    ，並依職權為假執行之宣告，核無違誤，自應予以維持。上
    訴意旨指摘原判決不當，求予廢棄改判，為無理由，應予駁
    回其上訴。
八、本件事證已臻明確，兩造其餘主張、陳述及所提證據，經審
    酌與本院前揭判斷不生影響，毋庸再予審酌，併此敘明。
九、據上論結，本件上訴為無理由，依民事訴訟法第436 條之1
    第3 項、第449 條第1 項、第78條，判決如主文。
中    華    民    國    97    年    10    月    29    日
                  民事第五庭  審判長法  官  林玉心
                                    法  官  王奕勛
                                    法  官  楊淑珍
以上正本係照原本作成。
本判決不得上訴。
中    華    民    國    97    年    10    月    29    日
                              書記官  吳韻芳


司法院資訊處製作；財團法人民間司法改革基金會備份。
